【裁判字號】    96,上,87
【裁判日期】    970630
【裁判案由】    清償借款
【裁判全文】
臺灣高等法院高雄分院民事判決            96年度上字第87號
上  訴  人  乙○○
訴訟代理人  林岡輝律師
            林石猛律師
            黃致穎律師
複代理人    魏淇芸律師
被上訴人    大眾商業銀行股份有限公司
法定代理人  丙○○
訴訟代理人  甲○○
            丁○○
上列當事人間請求清償借款事件，上訴人對於中華民國95年12月
29日臺灣高雄地方法院95年度訴字第2756號第一審判決提起上訴
，本院於97年6 月18日言詞辯論終結，判決如下：
    主  文
上訴駁回。
原判決關於命上訴人給付部分，減縮為新臺幣捌拾玖萬柒仟壹佰
零伍元，及自九十六年十二月十一日起至清償日止，按年息百分
之三點一九計算之利息，暨按上開利率百分之二十計算之違約金
。
第二審訴訟費用由上訴人負擔。
    事實及理由
壹、程序部分：
一、按本件上訴雖係上訴人乙○○就連帶給付債務提起上訴，惟
    依其上訴之形式上審查，其上訴理由係主張乙○○係連帶保
    證人，而非共同借款人，且被上訴人依法不得要求上訴人為
    連帶保證人等情，係基於其個人之原因，非為有利於未提上
    訴之原審共同被告郭名峰、郭昭伶。是上訴人乙○○上訴之
    效力，依民事訴訟法第56條第1 項第1 款之規定，應未及於
    未提上訴之原審共同被告郭名峰、郭昭伶。爰不併列郭名峰
    、郭昭伶為上訴人。
二、被上訴人之法定代理人已於96年12月31日變更為丙○○，此
    有高雄市政府營利事業登記證、股份有限公司變更登記表各
    1 份附卷可稽，茲丙○○聲明承受訴訟，核無不合，應予准
    許。
貳、實體部分：
一、被上訴人起訴主張：原審共同被告郭名峰於93年1 月12日邀
    上訴人及原審共同被告郭昭伶擔任共同借款人，向被上訴人
    借款新臺幣（下同）200 萬元及195 萬元，並分別簽訂借據
    （下稱系爭借據）及不動產擔保借款約定書（下稱系爭約定
    書），約定之借款期間、利息、本息攤還方式均如附表所示
    ，如未按期繳款時，借款均視為全部到期。並均自逾期之日
    起6 個月以內者，按上開利率10% ，逾期超過6 個月部分，
    按上開利率20% 計付違約金，且共同借款人就借款本息及費
    用，負連帶清償責任。詎郭名峰自95年4 月12日起即未依約
    攤還本息，依約借款視為全部到期，尚有如附表「尚欠本金
    」欄、「尚欠利息」欄及「尚欠違約金」欄所示之本金、利
    息、違約金未清償。爰依消費借貸法律關係，提起本件訴訟
    。聲明求為判決：(一)上訴人及原審共同被告郭名峰、郭昭伶
    應連帶給付被上訴人395 萬元及如附表「尚欠利息」欄、「
    尚欠違約金」欄所示之利息、違約金。(二)訴訟費用由上訴人
    及原審共同被告郭名峰、郭昭伶連帶負擔。(三)願供擔保，請
    准宣告假執行。（按本件借款因被上訴人行使抵押權，就擔
    保物經原法院以96年度執字第12459 號強制執行事件予以拍
    定，而受部分清償。被上訴人嗣於本院減縮請求金額為本金
    89萬7105元及自96年12月11日起至清償日止，按年息3.19%
    計算之利息，暨按上開利率20% 計算之違約金。見本院卷第
    133頁）。
二、上訴人則以：上訴人係擔任系爭2 筆借款之連帶保證人，而
    非共同借款人。又系爭2 筆借款為自用住宅貸款，依銀行法
    第12條之1 規定，被上訴人已有足額擔保，不得再要求上訴
    人擔任連帶保證人，且被上訴人亦未依消費者保護法第11條
    之1 規定，提供5 日審閱期間，因之，上訴人無須負責等語
    資為抗辯。並答辯聲明：(一)被上訴人之訴及假執行之聲請均
    駁回。(二)訴訟費用由被上訴人負擔。（按上訴人於本院就被
    上訴人未依消費者保護法第11條之1 規定，提供5 日審閱期
    間部分，不再主張，見本院卷第174 頁）。
三、本件原審對於被上訴人之請求，為被上訴人勝訴之判決，並
    依被上訴人之陳明，酌定相當擔保金額，併予宣告假執行。
    上訴人聲明不服，上訴聲明求為判決：(一)原判決關於命上訴
    人給付部分廢棄。(二)前開廢棄部分，被上訴人在第一審之訴
    及假執行之聲請均駁回。(三)第一、二審訴訟費用由被上訴人
    負擔。被上訴人則答辯聲明：(一)上訴駁回。(二)第二審訴訟費
    用由上訴人負擔。（被上訴人嗣於本院減縮聲明如本判決主
    文第2項所載）
四、兩造不爭執之事項如下，並有系爭借據、約定書及本票各2
    份附卷可稽（見原審卷第10頁至第15頁、本院卷第93頁、第
    94頁），堪予採信：
  (一)原審共同被告郭名峰於93年1 月12日向被上訴人借款200 萬
    元及195 萬元，並分別簽訂195 萬元之不動產擔保借款約定
    書及借款金額為200 萬元之借據、授信約定書、優惠購屋專
    案貸款之特別條款約定書，面額為195 萬及200 萬元之本票
    各1張。
  (二)原審共同被告郭名峰自95年4 月12日起即未依約攤還本息，
    依照約定，本件借款均視為全部到期。
  (三)上訴人亦於前揭不動產擔保借款約定書、借款、授信約定書
    、優惠購屋專案貸款之特別條款約定書之共同借款人欄簽名
    、蓋章，並於前開2張本票上之發票人欄簽名、蓋章。
  (四)本件借款嗣於本院審理中，經被上訴人聲請原法院拍賣債權
    擔保物，並於強制執行拍定後，其中200 萬元借款部分之本
    金、利息及違約金均已清償完畢；另195 萬元借款部分，本
    金尚有89萬7105元及自96年12月11日起至清償日止，按年息
    3.19% 計算之利息暨按上開利率20% 計算之違約金仍未受償
    。
五、兩造爭執之事項為：(一)上訴人於系爭約定書、借據、授信約
    定書、優惠購屋專案貸款之特別條款約定書上所為簽章究應
    負借款人之責任或連帶保證人之責任？(二)系爭約定書、借據
    、授信約定書、優惠購屋專案貸款之特別條款約定書上之上
    訴人所為簽章部分？是否因違反銀行法第12條之1而無效？
六、上訴人於系爭約定書、借據、授信約定書、優惠購屋專案貸
    款之特別條款約定書上所為簽章究應負借款人之責任或連帶
    保證人之責任？
    查上訴人於系爭約定書、借據、授信約定書、優惠購屋專案
    貸款之特別條款約定書予以簽名蓋章之欄位係「共同借款人
    」欄，而非「連帶保證人」欄等情，已為兩造所不爭執，且
    有上開借款文件影本附卷可稽。又上訴人亦瞭解系爭約定書
    及借據上之文字等事實，亦經上訴人於原審自承在卷（見原
    審卷第52頁），參以上訴人係以發票人名義與郭名峰、郭昭
    伶共同簽發前揭面額分別為195 萬元及200 萬元之本票各1
    張交由被上訴人收執（見本院卷第93、94頁），且上訴人於
    原審亦陳明對於被上訴人請求之195 萬元借款之部分沒有意
    見等情（見原審卷第52頁）等事實，上訴人自應負借款之責
    任。而其於本院所辯係基於連帶保證人之意思而簽名蓋章，
    此與被上訴人之意思表示不一致，應不負共同借款人或連帶
    保證人之責任云云，核與事實不符，應無足採信。
七、系爭約定書、借據、授信約定書、優惠購屋專案貸款之特別
    條款約定書上之上訴人所為簽章部分，是否因違反銀行法第
    12條之1而為無效？
    按銀行辦理自用住宅放款及消費性放款，已取得前條所定之
    足額擔保時，不得以任何理由要求借款人提供連帶保證人。
    因為銀行法第12條之1第1項所明定。惟查上訴人就本件借款
    與原審共同被告郭名峰、郭昭伶係共同為借款人，應負借款
    人之責任，已如前述，即無上揭銀行法第12條之1第1項之適
    用。是上訴人於系爭約定書、借據、授信約定書、優惠購屋
    專案貸款之特別條款約定書上之上訴人所為簽章部分，自屬
    有效，應無疑義。
八、綜上所述，上訴人因曾於93年1 月12日應原審共同被告郭名
    峰之邀，與原審共同被告郭昭伶擔任共同借款人，向被上訴
    人借款200萬元及195萬元，乃原審共同被告郭名峰自95年4
    月12日起即未約攤還本息，本件借款則依約視為全部到期，
    尚有如附表所示之本金、利息、違約金未清償。嗣本件借款
    於本院審理中經被上訴人聲請原法院拍賣債權擔保物，並於
    強制執行拍定後，其中200 萬元借款部分之本金、利息及違
    約金均已清償完畢；另195萬元借款部分，本金尚有89萬710
    5元及自96年12月11日起至清償日止，按年息3.19%計算之利
    息暨按上開利率20 %計算之違約金仍未受償（被上訴人並於
    本院減縮為僅請求該金額）。從而被上訴人依消費借貸法律
    關係，請求上訴人連帶給付此減縮後之金額部分，即為有理
    由，應予准許。原審就此部分為被上訴人勝訴之判決，經核
    尚無不合。上訴論旨指摘原判決此部分不當，求予廢棄改判
    ，非有理由，應予駁回。
九、據上論結：本件上訴為無理由，應予駁回，爰依民事訴訟法
    第449 條第1 項、第78條並依被上訴人於本院減縮之聲明，
    判決如主文。
中    華    民    國    97    年    6     月    30    日
                              民事第三庭
                                  審判長法官  張國彬
                                  法      官  鄭月霞
                                  法      官  吳登輝
以上正本證明與原本無異。
本件判決不得上訴。
中    華    民    國    97    年    7     月    2     日
                                  書  記  官  張明賢
臺灣高等法院高雄分院96年度上字第87號附表
┌──┬───┬────┬───────────┬──┬────┬──────────┐
│編號│原借款│借款期間│約定利息及本金利息攤還│尚欠│尚欠利息│  尚欠違約金        │
│    │金額  │        │方式                  │本金│        │                    │
├──┼───┼────┼───────────┼──┼────┼──────────┤
│ 1  │ 200萬│93年1 月│利息以郵政儲金匯業局2 │200 │自95年4 │自95年5 月13日起至清│
│    │ 元   │12 日 起│年定期儲金加計0.75%機 │萬元│月12 日 │償日止，逾期6 個月以│
│    │      │至113 年│動調整計付。本金自借款│    │起至清償│內部分，按左列利率  │
│    │      │1 月12日│日起算寬限期3年，利息 │    │日止，按│10% ，逾期超過6 個月│
│    │      │止      │自借款日起，按借款餘額│    │週年利率│部分，按左列利率20% │
│    │      │        │每月計收1次。自寬限期 │    │2.795%計│計算                │
│    │      │        │屆滿，以每月為1期，本 │    │算      │                    │
│    │      │        │息分204期按年金法平均 │    │        │                    │
│    │      │        │攤還                  │    │        │                    │
├──┼───┼────┼───────────┼──┼────┼──────────┤
│ 2  │ 195萬│93年1 月│利息自撥款日起，按原告│195 │自95年4 │自95年5 月13日起至清│
│    │ 元   │12 日 起│指數房貸利率機動加    │萬元│月12 日 │償日止，逾期6 個月以│
│    │      │至113 年│1.18% 計算，嗣後隨原告│    │起至清償│內部分，按左列利率  │
│    │      │1 月12日│指數房貸利率調整而調整│    │日止，按│10% ，逾期超過6 個月│
│    │      │止      │。自撥款日起，前6月為 │    │週年利率│部分，按左列利率20% │
│    │      │        │繳息寬限期，於每月撥款│    │3.19%計 │計算                │
│    │      │        │相當日付息，自第37個月│    │算      │                    │
│    │      │        │起再依17年期年金法計算│    │        │                    │
│    │      │        │月付金，按月平均攤還本│    │        │                    │
│    │      │        │息，最後一期清償全部本│    │        │                    │
│    │      │        │息餘額                │    │        │                    │
└──┴───┴────┴───────────┴──┴────┴──────────┘
                                                    QF


司法院資訊處製作；財團法人民間司法改革基金會備份。
